最高法院刑事判決　　　　　　九十四年度台上字第二五五八號
　　上　訴　人　甲○○
　　　　　　　　　　　　430.
　　選任辯護人　鄒永禎律師
上列上訴人因強盜案件，不服台灣高等法院中華民國九十三年十
一月二十三日第二審更審判決（九十三年度上更(一)字第四五五號
，起訴案號：台灣桃園地方法院檢察署八十八年度偵字第一四八
一五號），提起上訴，本院判決如下：
    主  文
原判決撤銷，發回台灣高等法院。
    理  由
本件原判決認定上訴人甲○○與沈里文（另經判處無期徒刑確定
）共同基於強盜之犯意聯絡，於民國八十八年五月四日上午二時
三十分許，商得不知情之黃郁翔（另經檢察官為不起訴處分確定
）駕車載送二人至桃園縣桃園市○○街四十二號前下車後，上訴
人見鄔金雄方停妥所駕汽車（下稱鄔車），即將其於同年月初某
日向黃郁翔借得可發射子彈具有殺傷力之玩具手槍一支交予沈里
文，二人共同毆打鄔金雄，並由沈里文持槍強押鄔金雄坐上鄔車
後座，上訴人則駕駛鄔車行往桃園縣楊梅鎮地區。其間，由沈里
文動手取去鄔金雄身上之現金新台幣二千八百元、金項鍊一條及
行動電話一具，猶嫌所得財物太少，又命鄔金雄持金融卡下車至
同鎮內不詳銀行之提款機提款，惟因提款機故障而未領得款項。
爾後，車行至桃園縣楊梅鎮○○路附近，上訴人與沈里文喝令鄔
金雄脫光身上所著衣物僅剩一件內褲後下車，二人旋駕駛鄔車逃
逸，所得財物朋分變賣花用耗盡，嗣經警於同年七月二十日查獲
等情，因而撤銷第一審諭知上訴人無罪之判決，改判依牽連犯論
處上訴人共同意圖為自己不法所有，攜帶兇器，以強暴、脅迫致
使不能抗拒而取他人之物罪刑，固非無見。
惟查：（一）按刑事訴訟法第九十五條第一款規定：訊問被告，
應先告知犯罪嫌疑及所犯所有罪名，罪名經告知後，認為應變更
者，應再告知，此乃被告在刑事訴訟法上應受告知之權利，為行
使防禦權之前提，至遲應於審判期日踐行上開告知之程序，使被
告知悉而充分行使防禦權，始能避免突襲性裁判，而確保其權益
，方屬適法。本件公訴意旨以上訴人涉犯懲治盜匪條例第五條第
一項第一款強盜罪及刑法第三百零二條第一項之妨害自由罪起訴
，經第一審為諭知上訴人無罪之判決後，公訴人於原審上訴意旨
僅指摘第一審判決認事用法有誤，未再指訴上訴人所犯罪名。原
判決以上訴人未經許可持有可發射子彈具有殺傷力之玩具手槍部
分，係犯槍砲彈藥刀械管制條例第十一條第四項之罪；至強盜部
分，裁判時懲治盜匪條例已廢止，經比較行為時及裁判時所應適
用之法律，適用裁判時之刑法第三百三十條第一項攜帶兇器強盜
罪，並以上開持有具殺傷力之玩具手槍罪與攜帶兇器強盜罪間有
方法結果之牽連關係，從攜帶兇器強盜罪論處，且不另成立刑法
第三百零二條第一項之妨害自由罪。但依原審準備程序及審判筆
錄之記載，原審於訊問之初告知上訴人之所犯罪名「詳如起訴書
所載及修法後刑法強盜罪」，至審判期日所告知者則「詳如起訴
書及上訴書所載」（見原審更審卷第十九頁第八行、第三十五頁
第八行、第八十七頁第七行），對於起訴書及上訴書未論及之槍
砲彈藥刀械管制條例第十一條第四項罪名部分，始終未為告知，
顯已剝奪上訴人依法所應享有之辯明罪嫌及辯論等程序權，其所
踐行之訴訟程序，即難謂於法無違。（二）有罪之判決書，不僅
應於事實欄內詳加記載與適用法律論罪科刑有關之犯罪構成事實
，並應於理由欄內將認定犯罪事實所憑之證據及其認定之理由，
詳為敘明，始足為適用法律及判斷其適用是否適當之準據。倘事
實之記載與理由之說明不相適合，或理由之說明前後不一，均屬
理由矛盾，其判決當然違背法令。按意圖強盜，為強盜之目的而
無故持有槍枝，該持有槍枝行為，固可認與強盜罪間，有方法結
果之牽連關係；但如持有槍枝之初，並無強盜意圖，係於無故持
有行為繼續中，始起意持以強盜，則因持有槍枝，為行為之繼續
，至持有行為終了時，只論為一罪，其後為強盜而持有之行為，
仍為原持有繼續犯之一部，不容割裂而論以另一持有罪，更不得
因其後持以強盜，而追溯至其原持有之初，認與強盜罪間有牽連
關係。本件原判決事實欄係記載「上訴人與沈里文共同基於犯強
盜罪之犯意聯絡，於八十八年五月四日上午二時三十分許，……
車行至桃園縣桃園市○○街四十二號前……二人即在該處下車…
…上訴人旋即見鄔金雄方停妥所駕駛……自用小客車，即將其日
前（同年月五月初某日）……向黃郁翔借得……具有殺傷力可發
射子彈之玩具手槍一支交予沈里文……」（見原判決第二頁第四
行至第十三行），對於上訴人於八十八年五月初某日向黃郁翔借
用槍枝時之目的為何？是否意圖供犯本件之強盜罪而借用持有？
並未明確記載認定。而理由四稱「槍枝原係黃郁翔持有，上訴人
向黃郁翔借用而持有，則就非法持有槍枝部分，上訴人與黃郁翔
即有共同持有之犯意與行為之分擔，應論以共同正犯，再上訴人
持有槍枝後，將槍枝交與沈里文共同持槍行搶，二人就該具殺傷
力改造槍枝有共同支配管理之意。」（見原判決第八頁第六行至
第九行），似認上訴人並非為犯本件強盜而借槍；惟理由五則稱
「上訴人持上開具殺傷力之玩具手槍係以強盜鄔金雄財物為目的
……所犯持有殺傷力之槍枝罪，與強盜鄔金雄財物間，有方法行
為與目的行為之牽連犯關係，應從一重以加重強盜罪論處。」（
見原判決第十頁倒數第二行至第十一頁第五行），似又認上訴人
借槍之目的在犯強盜罪。事實之記載既不明確，理由說明復前後
齟齬，本院前次發回意旨業已指明此部分認事用法可議，原審更
審時猶未注意釐清，原判決仍有理由矛盾之違法瑕疵。（三）有
罪之判決書，對於被告有利之證據不採納者，應說明其理由，刑
事訴訟法第三百十條第二款定有明文，故有罪判決書對於被告有
利之證據，如不加採納，必須說明其不予採納之理由，否則即難
謂非判決不備理由之違法。原判決以鄔金雄並無胡亂指認之情事
，而上訴人與沈里文之身高、體型，與鄔金雄所述兩名歹徒特徵
相符；沈里文經以證人身分詰問，仍證稱與上訴人共犯，該不利
於上訴人之陳述，並無瑕疵；且證人黃郁翔又說明當日係因上訴
人與沈里文誆稱要討債，始順道搭載其二人等語，而認定上訴人
有本件強盜犯行。然第一審法院審理中曾命鄔金雄當面指認上訴
人是否為歹徒中比較矮小之人時，鄔金雄答稱彼未見過上訴人，
因彼坐後座，未看到該名歹徒臉部，故未能確認，當時該名歹徒
有說其心情很煩，正被通緝中等詞，聽兩名歹徒口音，應該都是
外省人，因為國語講得很標準，沒有客家腔調及本省人的腔調等
語（見第一審卷第一六九頁第十行至第十九行）；並於法院就上
訴人在法庭答詢時之口音，命鄔金雄辨認時，稱彼感覺上訴人講
話口音有客家腔調等語（見第一審卷第一七二頁倒數第七行）。
另參據卷附全國前案紀錄表所載，上訴人於八十八年七月二十七
日因竊盜罪被起訴，至八十九年二月九日執行時始遭通緝，於本
件強盜犯行時間並無通緝紀錄（見原審更審卷第六頁），對上開
有利上訴人之證據，原判決並未調查究明，徒以台灣現時環境，
一般客家子弟未必有客家口音，因認不能憑鄔金雄所述歹徒操國
語口音，即認定非上訴人所為，自有理由不備之違誤。以上，或
為上訴意旨所指摘，或為本院得依職權調查之事項，應認原判決
仍有撤銷發回更審之原因。
據上論結，應依刑事訴訟法第三百九十七條、第四百零一條，判
決如主文。
中　　華　　民　　國　九十四　年　　五　　月　 十九　 日
                      最高法院刑事第十庭
                          審判長法官  陳　正　庸
                                法官  賴　忠　星
                                法官  王　居　財
                                法官  林　開　任
                                法官  林　立　華
      本件正本證明與原本無異
                                      書  記  官
中　　華　　民　　國　九十四　年　　五　　月　二十四　日
                                                      Ｌ
